臺灣高等法院高雄分院刑事判決　　　 96年度交上易字第103號
上　訴　人　臺灣屏東地方法院檢察署檢察官
被　　　告　甲○○
上列上訴人因被告過失致死案件，不服臺灣屏東地方法院96年度
交訴字第8 號中華民國96年7 月31日第一審判決（起訴案號：臺
灣屏東地方法院檢察署95年度偵字第1112號），提起上訴，本院
判決如下：
    主  文
上訴駁回。
    事  實
一、緣甲○○與陳淑美2 人於民國94年4 月中旬認識，進一步交
    往為朋友，成為親密之同居男女（同居於屏東市○○街25之
    3 號5 樓）。又甲○○前於92年1 月間，罹患陳舊性左腦中
    風、高血壓，合併有輕度右側肢體無力，經鑑定為中度肢障
    。詎甲○○於94年11月23日晚上9 時許，在上開同居處所施
    用甲基安非他命（其施用第二級毒品部分，經檢察官另案聲
    請觀察、勒戒）後，明知其受所施用之甲基安非他命之影響
    ，已達不能安全駕駛動力交通工具之程度，亦明知其因罹患
    上開疾病，會影響安全駕駛，卻仍駕駛車牌號碼NWO-711 號
    重型機車附載陳淑美（觸犯公共危險部分已判決確定），一
    同至屏東縣屏東市○○路段「歡樂龍遊戲場」把玩電動玩具
    迄翌日凌晨，94年11月24日凌晨3 時許，甲○○又於精神疲
    憊恍惚達不能安全駕駛動力交通工具之程度，貿然駕駛上開
    重型機車，搭載左側坐之陳淑美，由屏東市○○路段「歡樂
    龍遊藝場」出發，再沿自由路由東往西方向行駛，行至自由
    路與太原路交岔路口前（即同路段大樂量販店停車場入口前
    ）處時，甲○○依當時之情形及其智識、能力並無不能注意
    之情事，惟其因前施用甲基安非他命及上開疾患致注意力及
    操控力均不佳，致所駕駛上開重型機車向左傾斜，造成附載
    之陳淑美因而重心不穩，向後摔落而頭部碰地，受有頭皮下
    多處出血、顱骨多處縫合裂開、顱腔內有硬腦膜上腔出血、
    硬腦膜下腔血腫、蜘蛛膜下腔出血及腦挫傷等傷害，經送醫
    救治，因傷重於94年11月28日晚上11時20分許不治死亡。嗣
    後甲○○為掩飾上開過失致死犯行，竟將陳淑美當時使用之
    黑色手提包背帶一側扯斷，謊稱陳淑美係遭2 名高約170 公
    分男子共乘一部不詳車號黑色機車搶奪皮包，並於94年11月
    24日晚上11時50分許，至屏東縣警察局屏東分局民生派出所
    向有偵查犯罪權限之警員鍾化虎報案稱被歹徒搶奪未遂，未
    指定犯人而誣告他人犯罪（未指定犯人而向該管公務員誣告
    部分，已判決確定）。嗣因陳淑美送醫不治死亡後，經屏東
    縣警察局屏東分局報請臺灣屏東地方法院檢察署檢察官相驗
    並循線查悉上情。
二、案經屏東縣警察局屏東分局報請臺灣屏東地方法院檢察署檢
    察官相驗後提起公訴。
    理  由
壹、程序方面：
一、按被告以外之人（包括證人、鑑定人、告訴人、被害人及共
    同被告等）於審判外之陳述雖不符刑事訴訟法第159 條之1
    至之4 等四條之規定，而經當事人於審判程序同意作為證據
    ，法院審酌該言詞陳述或書面陳述作成時之情況，認為適當
    者，亦得為證據；當事人、代理人或辯護人於法院調查證據
    時，知有刑事訴訟法第159 條第1 項不得為證據之情形，而
    未於言詞辯論終結前聲明異議者，視為有前項之同意，刑事
    訴訟法第159 條之5 定有明文。立法意旨在於傳聞證據未經
    當事人之反對詰問予以核實，原則上先予排除。惟若當事人
    已放棄反對詰問權，於審判程序中表明同意該等傳聞證據可
    作為證據；或於言詞辯論終結前未聲明異議，基於尊重當事
    人對傳聞證據之處分權，及證據資料愈豐富，愈有助於真實
    發見之理念，且強化言詞辯論主義，使訴訟程序得以順暢進
    行，上開傳聞證據亦均具有證據能力。本件目擊證人即派報
    業者蔡富星、吳世藏、陳明珠、王永墩於警、偵詢之陳述「
    案發時聽到碰一聲、被害人陳淑美躺在路中間、被告站著一
    直在罵三字經，均未目睹有搶奪之事，也沒聽到其他車輛經
    過之聲音」，及證人吳世藏於偵查中證述：「被告當時之精
    神狀況很不好」等語。性質雖屬傳聞證據，惟其未再於法院
    審理中為陳述，且查無符合同法第159 條之1 至之4 等前四
    條之情形，其等所為之上開警詢、偵查筆錄內容，業經當事
    人於本院準備程序明示同意作為證據，法院審酌上開筆錄作
    成時，較無人情施壓或干擾，亦無不當取供之情形，認為以
    之作為本案之證據亦屬適當，是其等於警詢中及偵查筆錄之
    證言，自具有證據能力。
二、按刑事訴訟法第159 條之4 規定，除前三條之情形外，下列
    文書亦得為證據：「一除顯有不可信之情況外，公務員職務
    上製作之紀錄文書、證明文書。二除顯有不可信之情況外，
    從事業務之人於業務上或通常業務過程所須製作之紀錄文書
    、證明文書。三除前二款之情形外，其他於可信之特別情況
    下所製作之文書。」本件被告之中華民國身心障礙手冊1 份
    及寶建醫院診斷證明書3 紙、屏東縣消防局緊急救護傷病患
    送醫服務登記簿及救護紀錄表各1 紙、案發現場地圖及手繪
    位置圖、臺灣屏東地方法院檢察署勘驗筆錄1 份；另被害人
    陳淑美經臺灣屏東地方法院檢察署檢察官督同法醫師相驗並
    解剖後送請法務部法醫研究所鑑定之相驗屍體證明書、鑑定
    驗斷書、相驗筆錄及法務部法醫研究所（94）醫鑑字第2145
    號鑑定書、寶建醫院診斷證明書及病歷；或係公務員職務上
    製作之文書，或係從事業務之人於業務上或通常業務過程所
    須製作之文書，經查亦無顯不可信之情況，上開文書應具有
    證據能力。
三、傳聞法則乃對於被告以外之人於審判外之言詞或書面陳述，
    亦即針對被告以外之人於審判外以言詞或書面所為之供述證
    據而為規範。卷附現場蒐證照片及勘驗重機車外觀照片並解
    剖照片多幀，乃以科學、機械之方式，對於所拍攝內容所為
    忠實且正確之記錄，上開照片在性質上亦非供述證據，無刑
    事訴訟法第159 條第1 項規定之適用。
貳、實體方面：
一、訊據被告甲○○對於上開直承曾罹患陳舊性左腦中風、高血
    壓，合併有輕度右側肢體無力為中度肢障。又因施用甲基安
    非他命後，精神恍惚，已達不能安全駕駛動力交通工具之程
    度，仍於深夜駕駛重型機車附載其同居人陳淑美至屏東縣屏
    東市○○路段「歡樂龍遊戲場」把玩電動玩具，迄翌日凌晨
    3 時許，精神疲憊之際，貿然駕駛重型機車附載其同居人陳
    淑美返家，途中所駕駛之重型機車向左傾斜跌倒自行肇事，
    附載之陳淑美重心不穩，向後摔落而頭部碰地，受有頭皮下
    多處出血、顱骨多處縫合裂開、顱腔內有硬腦膜上腔出血、
    硬腦膜下腔血腫、蜘蛛膜下腔出血及腦挫傷等傷害，經送醫
    救治，因傷重於94年11月28日晚上11時20分許不治死亡，過
    失致死部分犯行，認罪不諱，於原審法院審理時亦同此供承
    無異，核與證人即當時在場之派報業者蔡富星、吳世藏、陳
    明珠、王永墩於警、偵詢證述：「案發時聽到碰一聲、被害
    人陳淑美躺在路中間、被告站著一直在罵三字經，並未目睹
    有搶奪之事，也沒聽到其他車輛經過之聲音」等語，及證人
    吳世藏並證述：「被告當時之精神狀況很不好」等語，現場
    情節互核相符（見偵查卷第11-16 頁），並有臺灣屏東地方
    法院檢察署95年度毒偵字第238 號全卷影本1 份（外放）、
    被告之中華民國身心障礙手冊1 份及寶建醫院診斷證明書3
    紙、屏東縣消防局緊急救護傷病患送醫服務登記簿及救護紀
    錄表各1 紙、案發現場地圖及手繪位置圖、臺灣屏東地方法
    院檢察署勘驗筆錄1 份及所勘驗重機車外觀照片18幀及扣押
    物品目錄表1 紙附卷可參（見偵查卷第28-30 頁、警卷第87
    -88 頁、偵查卷第19、91-100頁、警卷第42頁）；另被害人
    陳淑美因本件車禍受有頭皮下多處出血、顱骨多處縫合裂開
    、顱腔內有硬腦膜上腔出血、硬腦膜下腔血腫、蜘蛛膜下腔
    出血及腦挫傷等傷害，經送醫救治，因傷重於94年11月28日
    晚上11時20分許不治死亡一節，亦經臺灣屏東地方法院檢察
    署檢察官督同法醫師相驗並解剖後送請法務部法醫研究所鑑
    定屬實，有相驗屍體證明書、鑑定驗斷書、相驗筆錄及法務
    部法醫研究所（94）醫鑑字第2145號鑑定書、寶建醫院診斷
    證明書及病歷附卷可憑（見相驗卷第15、22-31 、37-40 、
    116 、104-109 頁、警卷第85頁），均堪信為真正。
二、按駕駛人於吸食毒品及患病影響安全駕駛者不得駕車，道路
    交通安全規則第114 條第3 款、第4 款定有明文。而本件事
    故發生當時，據證人蔡富星於偵查中證述：「當時夜深人靜
    ，沒有什麼人」等語（見偵查卷第12頁），另證人吳世藏於
    偵查中亦證述；「當時沒有聽到其他車子經過之聲音（見偵
    查卷第14頁），足見視距良好，又道路為柏油路面乾燥無缺
    陷，亦有照片4 幀（見警卷第57-58 頁）附卷可參，狀況良
    好，依被告之智識能力尚無不能注意之情事，其竟疏未注意
    ，貿然於施用毒品甲基安非他命後及患病影響安全駕駛之情
    形下，猶駕駛重機車附載被害人陳淑美而肇至本件車禍發生
    ，其有過失責任，已甚明顯；且被告之過失行為與被害人死
    亡結果間，顯有相當之因果關係，被告因體能欠缺及施用毒
    個後精神恍惚，不能安全駕駛動力交通工具仍貿然駕駛致車
    輛重心不穩倒地車毀附載之人傷亡。按被告之自白，非出於
    強暴、脅迫、利誘、詐欺、疲勞訊問、違法羈押或其他不當
    方法，且與事實相符者，得為證據，刑事訴訟法第156 條第
    1 項定有明文。亦即被告之自白係出於自由意思，且與事實
    相符者，即有證據能力，被告迭次自白，均係出於自由意志
    ，自得採為本件判決之基礎。由上揭各證據資料研析，足認
    被告之自白核與事實相符，本件事證明確，被告犯行均堪以
    認定。應依法論科。
三、核被告因病體能欠缺及施用毒品並熬夜後精神疲憊恍惚，不
    能安全駕駛動力交通工具，仍貿然駕駛致車輛，重心不穩倒
    地，車毀附載之人傷重不治死亡，係犯刑法第276 條第1 項
    之過失致人於死罪，被告吸食毒品駕車肇事，因而致人死亡
    ，所犯過失致死罪，應依道路交通管理處罰條例第86條第1
    項加重其刑至二分之一。刑法部分條文於94年2 月2 日修正
    公布，95年7 月1 日施行，被告行為後，法律變更，依新法
    第2 條第1 項「從舊從輕」之比較；
  (一)罰金罰鍰提高標準條例第1 條前段規定，就其原定數額提高
    為10倍〔（中華民國72年7 月27日司法院、行政院令發布，
    並自72年8 月1 日起施行）依戡亂時期罰金罰鍰提高標準條
    例（80年5 月6 日修正名稱為罰金罰鍰提高標準條例）第1
    條前段及第3 條規定將刑法定有罰金各條之罰金數額，均提
    高為10倍〕。及依現行法規所定貨幣單位折算新臺幣條例第
    2 條規定，以新臺幣元之3 倍計算，被告犯罪行為時之法定
    本刑，就罰金部分，經折算為新臺幣後，均為原定罰金數額
    之30倍；而被告行為後，依95年6 月14日公布之刑法施行法
    第1 條之1 規定，中華民國94年1 月7 日刑法修正施行後，
    刑法分則編所定罰金之貨幣單位為新臺幣（第1 項）。94年
    1 月7 日刑法修正時，刑法分則編未修正之條文定有罰金者
    ，自94年1 月7 日刑法修正施行後，就其數額提高為30倍。
    但自72年6 月26日至94年1 月7 日新增或修正之條文，就其
    所定數額提高為3 倍（第2 項），其立法理由謂：刑法24年
    施行後，為解決國民所得經濟水準已大幅提昇問題，有關罰
    金與罰鍰倍數之調整及銀元與新臺幣之折算標準，訂有「罰
    金罰鍰提高標準條例」及「現行法規所定貨幣單位折算新臺
    幣條例」，除罰金以1 銀元折算3 元新臺幣外，並將72年6
    月26日以前修正之刑法部分條文罰金數額提高為10倍；其後
    修正者則不再提高倍數，亦即刑法分則各罪罰金數額視前開
    情形分別提高為30倍或3 倍。考量新修正之刑法施行後，不
    再適用「現行法規所定貨幣單位折算新臺幣條例」，為使罰
    金數額趨於一致，避免衍生新舊法比較適用問題，以緩和實
    務適用法律之衝擊，於不變動罰金數額之前提下，爰為第2
    項規定等語。被告所犯之罪，自72年6 月26日至94年1 月7
    日間並無修正，是依據前揭刑法施行法第1 條之1 之規定，
    其法定本刑，自95年7 月1 日起，其罰金單位均改為新臺幣
    ，並就原訂數額提高為30倍，與刑法施行法第1 條之1 修訂
    前之數額並無不同。是本件無論適用行為時之法律，罰金罰
    鍰提高標準條例第1 條前段（提高為10倍）及依現行法規所
    定貨幣單位折算新臺幣條例第2 條規定，或依裁判時之法律
    、刑法施行法第1 條之1 規定，該條法定本刑之罰金數額均
    相同。惟按，被告行為時之刑法第33條第5 款規定：罰金：
    1 元以上。依前述現行法規所定貨幣單位折算新臺幣條例第
    2 條之規定，折算為新臺幣後，為3 元以上；而被告行為後
    ，94年1 月7 日修正，同年2 月2 日公布，並於95年7 月1
    日施行之刑法第33條第5 款規定：罰金，新臺幣1 千元以上
    ，以百元計算之。比較新、舊法之結果，即行為時之法定刑
    ，就罰金部分，其最低度為新臺幣3 元，而95年7 月1 日修
    正後法定刑，就罰金部分，其最低度為新臺幣1 千元，以修
    正前之規定較有利於被告。（最高法院96年度台上字第4747
    號）刑法第276 條第1 項之法定刑有關罰金刑部分，就罰金
    之最低額，刑法第33條第5 款業經修正為：「罰金：新臺幣
    1 千元以上，以百元計算之」；修正前刑法第33條第5 款則
    規定「罰金：1 元以上」，比較新舊法結果，自以修正前之
    舊法規定對被告較為有利。
  (二)被告行為時之刑法第41條第1 項前段規定：「犯最重本刑為
    5 年以下有期徒刑以下之刑之罪，而受6 個月以下有期徒刑
    或拘役之宣告，因身體、教育、職業、家庭之關係或其他正
    當事由，執行顯有困難者，得以1 元以上3 元以下折算1 日
    ，易科罰金。」又被告行為時之易科罰金折算標準，修正前
    罰金罰鍰提高標準條例第2 條前段（現已刪除）規定，就其
    原定數額提高為100 倍折算1 日，則本件被告行為時之易科
    罰金折算標準，應以銀元300 元折算1 日，經折算為新臺幣
    後，應以新臺幣900 元折算為1 日。惟95年7 月1 日修正公
    布施行之刑法第41條第1 項前段則規定：「犯最重本刑為5
    年以下有期徒刑以下之刑之罪，而受六個月以下有期徒刑或
    拘役之宣告者，得以新臺幣1 千元、2 千元或3 千元折算1
    日，易科罰金。」比較修正前後之易科罰金折算標準，以95
    年7 月1 日修正公布施行前之規定，較有利於行為人，則應
    依刑法第2 條第1 項前段，適用修正前刑法第41條第1 項前
    段規定，定其折算標準。
  (三)綜上比較結果，認本件論罪科刑所適用之法律，以修正前刑
    法規定對被告較有利，依刑法第2 條第1 項前段規定，應適
    用被告行為時即修正前之刑法規定。
四、原審就此部分，依道路交通管理處罰條例第86條第1 項，刑
    法第2 條第1 項前段、第276 條第1 項、第41條第1 項前段
    ，罰金罰鍰提高標準條例第1 條、廢止前罰金罰鍰提高標準
    條例第2 條，刑法施行法第1 條之1 ，中華民國96年罪犯減
    刑條例第2 條第1 項第3 款、第7 條、第9 條。審酌被告因
    痼疾體能欠缺及施用毒品並熬夜後精神疲憊恍惚，不能安全
    駕駛動力交通工具而貿然駕駛重型機車，附載其同居人而肇
    事致同居人死亡，尚未與被害人家屬達成和解，賠償其損害
    ，犯後坦承犯行，已具悔意，另被害人陳淑美家屬已獲得部
    分強制汽車責任保險金之給付賠償等一切情狀，量處有期徒
    刑10月，被告行為後，中華民國96年罪犯減刑條例業於96年
    7 月4 日公布，於同年月16日施行。本件被告犯罪時間在96
    年4 月24日前，所犯上開過失致死罪，合於中華民國96年罪
    犯減刑條例之減刑條件，應依該條例第7 條之規定，於裁判
    時減其宣告刑二分之一為有期徒刑5 月，並依同條例第9 條
    規定，諭知如易科罰金，以銀元佰元即新台幣玖佰元折算
    壹日之折算標準。認事用法尚無不合，量刑亦稱妥適，檢察
    官循被害人之父母請求就此部分上訴意旨指摘未經和解賠償
    損害，原判決量刑過輕不當，並無可取，為無理由，應予駁
    回。
五、被告另被訴公共危險及誣告部分，已經原審判決確定，不另
    論列，附此敘明。
據上論斷，應依刑事訴訟法第368條，判決如主文。
本案經檢察官劉玲興到庭執行職務。
中　　華　　民　　國　　96　　年　　12　　月　　11　　日
                  刑事第二庭  審判長法  官  林正雄
                                    法  官  黃壽燕
                                    法  官  陳啟造
以上正本證明與原本無異。
不得上訴。
中　　華　　民　　國　　96　　年　　12　　月　　11　　日
                                    書記官  彭筱瑗
附錄本判決論罪科刑法條全文
中華民國刑法第276條第1項
因過失致人於死者，處2年以下有期徒刑、拘役或2千元以下罰金
。
